【裁判字號】    97,交抗,526
【裁判日期】    971124
【裁判案由】    聲明異議
【裁判全文】
臺灣高等法院臺中分院交通事件裁定     97年度交抗字第526號
抗  告  人
即受處分人  甲○○
上列抗告人因聲明異議案件，不服臺灣臺中地方法院中華民國97
年4月10日所為裁定（96年度交聲字第1162號，原處分案號：交
通部公路總局臺中區監理所96年9月14日（中監稽違字第裁60─G
C0000000號裁決書）提起抗告，本院裁定如下:
    主  文
原處分及原裁定均撤銷。
甲○○不罰。
    理  由
一、抗告意旨略以：抗告人即受處分人（下簡稱受處分人）甲○
    ○並未購買PM-0843號自用小客車（下簡稱系爭車輛），伊
    未看過也未使用過該車，平日交通工具為坐公車或由家人接
    送，且於民國91年至93年間罹患C型肝炎，陸續在醫院治療
    ，並未於裁決書所載時地違規停車或違規行駛等語。
二、原處分意旨以：受處分人於民國91年11月17日6時39分，在
    國道南向329公里處因其所駕駛之系爭車輛，未依規定參加
    檢驗暨使用註銷號牌行駛，另於同年月26日9時20分，在臺
    中市○○路就其使用之系爭車輛因不依規定位置停車等違規
    事項，分別經原處分機關依道路交通管理處罰條例第12條第
    1項第4款、第56條第1項第9款、第85條第1項、第92條第7款
    等規定，裁處受處分人罰鍰新臺幣（下同）1萬零8百元、1
    千2百元及牌照扣繳等處分。受處分人聲明異議意旨略以：
    伊並未購買系爭車輛，伊所有駕駛執照曾經遺失過，因伊當
    時生病就沒去補發，疑遭盜用，伊也不認識該車車主洪明華
    ，也未出讓過任何車輛，原處分顯有違誤等語。
三、原審法院以：本件系爭車輛之駕駛人，於上開時地有如上違
    規事實，分別經國道公路警察局第八警察隊、臺中市警察局
    第二分局員警依法製單舉發等情，有臺中市警察局中市警交
    字第GC0000000號舉發違反道路交通管理事件通知單（下簡
    稱中市警局舉發違規通知單）、內政部警政署國道公路警察
    局公警局交字第Z00000000號舉發違反道路交通管理事件通
    知單（下簡稱國道公路局舉發違規通知單）各1件附卷可稽
    ，而該車之原車主洪明華已將該車輛出讓並辦妥牌照拒不過
    戶註銷手續，故該車之交通違規案件依道路交通管理處罰條
    例第85條第1項規定歸責轉罰使用人即受處分人，此有交通
    部公路總局臺中區監理所92年1月13日中監自字第092000076
    2號函在卷可稽，此部分違規事實應堪以認定。受處分人雖
    辯稱其未曾購買及見過該車，其駕照曾遺失過，疑遭盜用等
    語，然依當時攔查舉發的員警施安樂於原審到庭證述內容，
    衡以警察為維持交通秩序，依法執行取締違規職務，立場應
    是客觀公正，而證人即舉發警員施安樂與受處分人素不相識
    ，亦無宿怨，當無故為誣攀之理，本案經舉發員警當場核對
    身分始填單舉發，並經受處分人簽名收受，則受處分人僅空
    言辯稱其非該違規之人，不足採信，又本件違規通知單經本
    院送內政部警政署刑事警察局進行字跡鑑定，因現有資料不
    足而無法鑑定，惟縱再進行鑑定，倘受處分人有意規避違規
    責任，其亦可於該違規通知單上以異於平常之簽名方式為之
    ，是以本件並無再進行鑑定之必要，且既經舉發員警到庭具
    結作證已確實核對違規行為人的身分及照片，已可認定受處
    分人前揭交通違規情節屬實，受處分人所為上開異議，即屬
    無理由等情，認原處分機關就受處分人前揭違規行為為上開
    處分，核無不當，而受處分人就原處分予以異議，自無理由
    ，駁回受處分人之異議。
四、惟查：
  (一)「汽車有下列情形之一者，處汽車所有人新台幣3千6百元以
    上1萬零8百元以下罰鍰，並禁止其行駛：…四、使用吊銷、
    註銷之牌照行駛。」、「汽車駕駛人停車時，有下列情形之
    一者，處新台幣6百元以上1千2百元以下罰鍰：…九、停車
    時間、位置、方式、車種不依規定。」又「本條例之處罰，
    受舉發違反道路交通管理事件之受處罰人，認為受舉發之違
    規行為應歸責他人者，應於舉發違反道路交通管理事件通知
    單應到案日期前，檢附相關證據及應歸責人相關證明文件，
    向處罰機關告知應歸責人，處罰機關應即另行通知應歸責人
    到案依法處理。逾期未依規定辦理者，仍依本條例各該違反
    條款規定處罰。」道路交通管理處罰條例第12條第1項第4款
    、第56條第1項第9款及第85條第1項分別定有明文。
  (二)查系爭車輛之登記名義人係洪明華，有行車執照1紙在卷（
    見交通部公路總局臺中區監理所97年11月14日中監自字第09
    70046648號函文併送該所代保管物件）可徵，原處分機關本
    根據車主係洪明華而將該車輛之違規罰單寄送洪明華收執，
    經洪明華提出申訴以其將該車出售予楊茂昆，並提出汽車買
    賣合約書後，原處分機關始依照國道公路局舉發違規通知單
    上所載駕駛人即受處分人甲○○姓名，裁處受處分人，有洪
    明華提出之汽車買賣合約書、申訴書各1份及國道公路局舉
    發違規通知單1紙（見原審卷第7、9、11頁）可參。然受處
    分人自始至終均否認其為系爭車輛之使用人，證人洪明華於
    原審亦具結證稱：伊於90年間將系爭車輛出售予楊茂昆，出
    售時就將該車交給他使用，並沒有辦理過戶，車子是否楊茂
    昆使用，伊並不知道，因為找不到楊茂昆，所以伊才去作車
    牌註銷等詞（見原審卷第22頁），可見原車主洪明華將系爭
    車輛出售予楊茂昆（已於92年4月19日死亡，見原審卷第18
    頁所附個人基本資料查詢表），並非受處分人，受處分人於
    原審亦迭次陳稱並不認識洪明華及楊茂昆，洪明華亦未表示
    曾見過受處分人，受處分人復稱因其駕駛執照遺失，生病而
    未再申請補發等語，則上開違規時地駕駛系爭車輛之人是否
    為受處分人，即非無疑。
  (三)況且，上開舉發違規通知單原先寄達洪明華，經洪明華申訴
    並提出汽車買賣合約書後，原處分機關進而依在國道公路局
    舉發違規通知單上所簽寫之「甲○○」姓名，而裁處受處分
    人，連同中市警局逕行舉發之舉發違規通知單亦併同寄送受
    處分人，惟於92年1月14日因「遷移不明」而退回原處分機
    關，原處分機關再於94年8月12日及同年月23日製開第裁60-
    Z00000000、60-GC0000000號裁決書送達，皆因「查無此人
    」退回，原處分機關遂又於96年9月14日及同年10月11日再
    度製開裁決書，讓受處分人依法提起聲明異議，有交通部公
    路總局臺中區監理所97年9月15日中監自字第0970037848 號
    函文及所附退件回執、同所92年1月14日函文、簽稿會核單
    、信封、裁決書在卷（見本院卷第51至55頁）可參。可徵原
    處分機關雖以受處分人係系爭車輛之使用人，而予裁處，然
    受處分人係因於96年間方收受原處分機關所製發之裁決書，
    並於法定期間內聲明異議，雖其無法提出系爭車輛使用人之
    詳細資料以供原處分機關裁處，然究不能以其無法提出使用
    人之資料，直接認定其即為系爭車輛違規時之使用人。
  (四)證人即當時製發國道公路局舉發違規通知單之警員施安樂雖
    於原審具結後證稱：「本件受處分人有攜帶行照，但是行照
    已經被註銷了。行照的車主是洪明華，罰單上的甲○○是駕
    駛人的簽名，這個有請他出示他的駕照和行照核對。如果沒
    有駕照的話，我們就會寫未帶駕照，所以本件他有出示駕照
    。如果他有出示駕照，我們就不會請他出示證件，如果未帶
    的話，我們會請他出示身分證。我們會當場核對人和照片。
    （問：你攔下車子時有無核對他的人名和人或是核對年齡？
    ）當場我們會核對照片。」等語（見原審卷第29頁），然證
    人施安樂於原審法官訊問時，先證稱：「（當時取締的過程
    ？）90年的事情我不記得。但是取締的過程是我們在線上巡
    邏時，如果發現可疑車輛，或是車子比較老舊或是燈殼沒有
    修理，我們就會請中心幫我們查資料，後來查到他是車牌註
    銷，本件車子是因為沒有去驗車車牌被註銷，我們攔停到路
    肩，再告知他違規的事由，請他出示行照」等語。可徵施安
    樂於原審作證時，對於本件違規事由及查處過程均已不復記
    憶，且因時間久遠，亦難苛求其對每日執勤之繁忙公務應當
    記憶深刻，其於原審所為證述內容，係依照其所填載上開國
    道公路局舉發違規通知單上所載資料，回想其平日執行勤務
    過程所會有之處置方式，尚難以此推定駕駛系爭車輛違規之
    際，曾由受處分人出示其己身駕駛執照予警員辨識，而認定
    其為違規當時使用系爭車輛之人。
  (五)受處分人所稱其駕駛執照曾經遺失但未補發一情，經本院向
    交通部公路總局臺中區監理所函查其駕駛執照之申請及補發
    情形，該所覆稱：受處分人僅於85年11月5日考領自小客車
    駕駛執照後，未曾補發或換領駕照事宜，有該所97年10月30
    日中監自字第0970044378號函文及隨函所附汽車駕駛人螢幕
    列印資料各1份可參（見本院卷第68、69頁）。惟依本件違
    規當時之道路交通安全規則第52條第1項、第5項規定「汽車
    駕駛執照自發照之日起每滿6年換發1次，汽車駕駛人應於有
    效期間屆滿前1個月內向監理機關申請換發新照。」「汽車
    駕駛執照逾期未換發新照者，不得使用駕車。」另道路交通
    管理處罰條例第22條第1項第6款、第2項並規定「汽車駕駛
    人，.. 持逾期之駕駛執照駕車者，處6百元以上1千2百元以
    下罰鍰，並禁止其駕駛。」「前項第6款之駕駛執照並應扣
    繳之。」可見受處分人雖無法證明其駕駛執照曾經遺失，惟
    其駕駛執照自85年11月5日之後便未再換發新照，並自91年
    11月至93年2月間在中山醫學大學附設醫院門診或住院，於
    中國醫藥學院亦有多次門診記錄，有該2醫院函文及所附病
    歷資料在卷（見本院卷第20至33、36至47頁）可佐，其稱因
    身體狀況不佳，以致未再申請補發一情尚堪採信。依受處分
    人持有駕駛執照之有效期間為91年11月5日，本件違規日期
    為91年11月17、26日，彼時其駕駛執照之有效期間業已逾期
    ，依上開規定，受處分人已不得駕駛車輛，且執勤警員發現
    後除應製單舉發外，尚應禁止其駕駛，並扣繳駕駛執照，然
    執勤員警施安樂如已確實核對受處分人之駕駛執照，應當發
    現受處分人持逾期駕駛執照仍為駕駛之違規行為，卻於本件
    違規行為僅就系爭車輛之使用人為「一未依規定參加檢驗。
    二使用註銷號牌行駛公路」予以舉發，並未就受處分人持逾
    期之駕駛執照駕車之行為予以舉發，有國道公路局舉發違規
    通知單（影本見原審卷第11頁，原本見本院卷第68頁背）可
    稽，可徵警員施安樂舉發系爭違規行為並未謹慎仔細，自難
    以其所述即為不利於受處分人之認定。
  (六)再者，原處分機關僅依國道公路局舉發違規通知單「收受通
    知聯者簽章」欄係「甲○○」簽名，亦認定違規時間在後之
    中市警局舉發違規通知單之使用人亦為「甲○○」。然中市
    警局違規通知單係根據「逕行舉發附相片」而為舉發，彼時
    之使用人是否為受處分人，已非無疑。原處分機關以上開2
    份舉發違規通知單之違規時間相近，而將2案歸責於同1人，
    有交通部公路總局臺中區監理所97年11月13日中監自字第
    0970046130號函文1份可參（見本院卷第86頁），僅係基於
    行政程序之便宜措施，惟亦無法證明系爭車輛之實際使用人
    即受處分人，其遽而裁處受處分人為該次違規之使用人，亦
    嫌速斷。
  (七)觀國道公路局舉發違規通知單上「甲○○」簽名（中市警局
    舉發違規通知單係逕行舉發，無任何簽名），與受處分人於
    原審所提「不服裁決狀」之「具狀人」欄、原審96年11月22
    日訊問筆錄之「受訊問人」欄、96年12月20日訊問筆錄之「
    受訊問人」欄、聲明異議申請（補）狀之「具狀人」欄、本
    院97年6月19日訊問筆錄之「受訊問人」欄之「甲○○」（
    見原審卷第4、24、30、49頁、本院卷第16頁背）簽名，其
    筆畫、力道、大小未盡相同。雖自91年11月起至96、97年間
    已相隔約4、5年，人之字跡慣性或有可能改變，然保有一定
    慣常之習性者亦所多見。依現有事證既無法鑑別出前揭舉發
    違規通知單上字跡是否與受處分人相符（參內政部警政署刑
    事警察局97年3月18日刑鑑字第0970035059函文1份附原審卷
    第42頁），且依上開受處分人筆跡確與國道公路局舉發違規
    通知單上「收受通知聯者簽章」欄簽名未盡相同，受處分人
    主張非其所簽名，即屬有據。
五、綜上所述，受處分人主張其並未有上開違規情事，尚堪採信
    。本件違規行為尚無法證明係受處分人所為，原處分機關遽
    予裁罰，即有未當，原審裁定疏未審究上情，逕予駁回抗告
    人異議之聲請，抗告人以前詞指摘原裁定不當，為有理由，
    應由本院將原裁定及原處分均撤銷，諭知不罰。
據上論結，應依道路交通案件處理辦法第26條，刑事訴訟法第41
3條，裁定如主文。
中    華    民    國    97    年    11    月    24    日
            交通法庭    審判長法  官  江  德  千
                              法  官  康  應  龍
                              法  官  賴  妙  雲
上列正本證明與原本無異。
不得再抗告。
                                書記官  蘇  昭  文
中    華    民    國    97    年    11    月    25    日


司法院資訊處製作；財團法人民間司法改革基金會備份。
